臺灣高等法院刑事判決
109年度上易字第1524號
上  訴  人  
即  被  告  陳冠龍


上列上訴人即被告因毒品危害防制條例案件，不服臺灣新北地方
法院109年度審易字第724號，中華民國109年5月8日第一審判決
（起訴案號：臺灣新北地方檢察署109年度毒偵字第574號），提
起上訴，本院判決如下：
    主  文
原判決撤銷。
本件公訴不受理。
    理  由
一、公訴意旨略以：被告甲○○基於施用第二級毒品之犯意，於民
    國108年12月30日18時30分許，在新北市三重區天台廣場附
    近某地點，施用第二級毒品甲基安非他命1次，因認被告涉
    犯毒品危害防制條例第10條2項之施用第二級毒品罪嫌云云
    。
二、按起訴之程式違背規定者，應諭知不受理之判決，並得不經
    言詞辯論為之，刑事訴訟法第303條第1款、第307條分別定
    有明文。而施用第一、二級毒品為犯罪行為，毒品危害防制
    條例第10條設有處罰規定。故施用第一、二級毒品者，本應
    科以刑罰。惟基於刑事政策，對合於一定條件之施用者，則
    依同條例第20條之規定，施以觀察、勒戒及強制戒治之保安
    處分。又民國109年1月15日修正公布、同年7月15日施行之
    毒品危害防制條例第20條第3項規定，犯第10條之罪於觀察
    、勒戒或強制戒治執行完畢釋放後，3年後始再犯者，不論
    其行為係在新法施行生效前或施行生效後所為（同條例第35
    條之1第1、2款參照），均應適用同條第1、2項（即應先觀
    察勒戒或強制戒治）之規定，其修法理由謂：施用毒品者具
    「病患性犯人」之特質，並參諸世界各國之醫療經驗及醫學
    界之共識，咸認施用毒品成癮者，其心癮甚難戒除，如觀察
    、勒戒或強制戒治執行完畢釋放後，3年後始再有施用第一
    級、第二級毒品之行為者，足見其有戒除毒癮之可能，宜再
    採以觀察、勒戒方式戒除其身癮及以強制戒治方式戒除其心
    癮之措施，為能放寬觀察、勒戒或強制戒治制度之適用時機
    ，以協助施用者戒除毒癮，爰修正第3項。同條例第23條第2
    項亦配合修正為「觀察、勒戒或強制戒治執行完畢釋放後，
     3年內再犯第10條之罪者，檢察官或少年法院（地方法院少
    年法庭）應依法追訴或裁定交付審理。」可知本次修法對於
    施用毒品者施以觀察勒戒、強制戒治，或依法追訴（或裁定
    交付審理）之適用範圍，係確立初犯為具「病患性犯人」之
    特質應先經一完整之醫療處置，3年內再犯者應依法追訴（
    或裁定交付審理），3年後再犯則裁定觀察勒戒，殆無疑義
    。但對於3犯以上距最近1次觀察勒戒或強制戒治執行完畢釋
    放後，逾3年者，究應適用同條例第20條第3項或第23條第2
    項處理，本次修法未明確規定，惟基於罪刑法定之明確性原
    則、法文之文義解釋，參諸觀察勒戒等治療處置，乃結合醫
    師、觀護人、社工心理諮商等不同領域之專業人員參與之保
    安處分措施，目的除在戒除施用毒品者身癮、心癮之措施外
    ，並企圖重新塑造生活紀律，改變其病態行為，與刑罰之執
    行並不相同，無法以刑罰補充或替代上開醫療處置之特性。
    從而，3犯以上如距最近1次觀察、勒戒或強制戒治執行完畢
    釋放後，已逾3年者，其間縱經判刑、執行，究與觀察勒戒
    或強制戒治已經完整之治療療程不同，無法補充或替代上開
    之醫療處置，均應再予觀察勒戒之機會，方為適法（最高法
    院109年8月11日第3次刑事庭會議決議、109年度台上字第32
    40號判決意旨參照）。
三、經查：被告前於96年間，因施用毒品案件，經臺灣板橋地方
    法院（現更名為臺灣新北地方法院）96年毒聲字653號裁定
    送觀察、勒戒，於96年6月14日因無繼續施用毒品傾向釋放
    出所，並經臺灣板橋地方法院檢察署（現更名為臺灣新北地
    方檢察署）檢察官以96年度毒偵字第899號、第2503號為不
    起訴處分確定，有本院被告前案紀錄表在卷可查。因此，被
    告於108年12月30日18時30分許，再犯本案施用第二級毒品
    犯行，顯與其最近1次因施用毒品而經觀察、勒戒執行完畢
    釋放之96年6月14日相距已逾3年，依前揭規定及說明，本案
    即應再予觀察、勒戒或強制戒治。雖檢察官依修正前毒品危
    害防制條例規定提起公訴，起訴程序固未違背當時之規定，
    然依新修正之毒品危害防制條例規定，本案已不得追訴，檢
    察官逕行起訴，其起訴已違背規定，應諭知不受理判決，原
    審未及審酌上開法律修正，予以論罪科刑，容有違誤，被告
    上訴意旨雖未指摘及此，惟原判決既有上開可議之處，即屬
    無可維持，應由本院將原判決撤銷，改諭知被告公訴不受理
    之判決，並不經言詞辯論為之。
據上論斷，應依刑事訴訟法第369條第1項前段、第364條、第303
條第1款、第307條，判決如主文。
中　　華　　民　　國　　109 　年　　10　　月　　6 　　日
                  刑事第十七庭  審判長法　官 鄭水銓
                                      法　官 沈君玲
                                      法　官 李世華
以上正本證明與原本無異。
不得上訴。
                                      書記官 莊佳鈴
中　　華　　民　　國　　109 　年　　10　　月　　6 　　日